福建金門地方法院刑事判決　　　　　　　　　　　　　　九十二年度自更字第三號
　　自　訴　人　乙○○○事業股份有限公司
　　法定代理人　甲○○
　　自訴代理人　吳啟孝律師
　　被　　　告　丙○○　男　四.
右列被告因誹謗等案件，經自訴人提起自訴，本院於九十二年四月二十一日裁定（九
十一年度自字第三號），自訴人提起抗告，經福建高等法院金門分院於九十二年六月
三十日以九十二年度抗字第四號裁定撤銷發回，本院更為判決如左：
    主      文
丙○○無罪。
    理      由
一、自訴意旨略以：被告丙○○於民國九十年八月一日，在其設於金門縣金城鎮○○
    路三二號之服務處召開記者會，發布新聞稿指稱：與金酒公司長期合作的代理商
    乙○○○公司製造仿冒金門高粱酒在市面銷售等語。據被告在記者會所展示之「
    仿冒金門高粱酒」產品（零點七五公升及零點六公升特級高粱酒），產地均在澳
    門，均由「亞洲酒業公司出品」，分別由天鴻企業有限公司及康強有限公司代理
    進口，而自訴人係「乙○○○事業股份有限公司」，並非「亞洲酒業公司」，僅
    在我國設立登記，未在大陸地區或澳門設有分公司，且為與金酒公司簽訂三十八
    度高粱酒代理合約之唯一公司，與「亞洲酒業公司」無任何關係。被告身為福建
    省政府委員，未提出任何具體事證，即召開記者會散布新聞稿，誣指自訴人與「
    亞洲酒業公司」是同一家公司，自訴人製造仿冒之金門高粱酒在市面上銷售等語
    ，已嚴重損害自訴人之商譽及信用等情，因認被告涉犯刑法第三百十條第二項之
    加重誹謗罪嫌云云。
二、按犯罪事實應依證據認定之，無證據不得認定犯罪事實；又不能證明被告犯罪者
    ，應諭知無罪之判決，刑事訴訟法第一百五十四條第二項、第三百零一條第一項
    分別定有明文。次按事實之認定，應憑證據，所謂證據，須適於為被告犯罪事實
    之證明者，始得採為斷罪資料，如未能發現相當證據，或證據不足以證明，自不
    能以推測或擬制之方法以為裁判基礎；又認定不利於被告之事實，須依積極證據
    ，苟積極證據不足為不利於被告事實之認定時，即應為有利於被告之認定，更不
    必有何有利之證據（最高法院五十三年台上字第二七五０號、三十年上字第八一
    六號、四十年台上字第八六號判例意旨參照）。
三、自訴人認被告涉有前開犯行，無非係以丙○○服務處記者會新聞稿、中國時報、
    自由時報剪報資料及金門高粱酒與廈門仿冒酒比較表等件，為其主要論據。訊據
    被告固不否認有於前揭時、地，未經詳查即散布文字，指摘足以毀損自訴人乙○
    ○○事業股份有限公司名譽之事實，惟堅決否認有何加重誹謗犯行，辯稱：伊並
    非惡意中傷，伊係基於省府委員之職責，善意對可受公評之事發表言論，這是誤
    會等語。
四、本院查：
（一）按言論自由為人民之基本權利，憲法第十一條定有明文保障，國家應給予最大
      限度之維護，俾其實現自我、維護人性尊嚴、溝通意見、追求真理及監督各種
      政治或社會活動之功能得以發揮。惟言論自由乃人之外在表現自由，不免與他
      人自由或權利發生衝突，為兼顧對個人名譽、隱私及公共利益之保護，言論自
      由亦有其限界，法律尚非不得對言論自由依其傳播方式為合理之限制。是言論
      自由及維護自我名譽之權同受憲法平衡保障，此一理念反應於我國憲法下位階
      規範之刑法上，首先對於公然侮辱人之言論以刑法第三百零九條制衡；次為保
      護意見之公開、交流，僅在意圖散布於眾，單純指摘傳述貶損他人名譽之事實
      時，始克成立刑法第三百十條之誹謗罪，至意見、評論持平適當與否，應由社
      會大眾評價選擇。換言之，刑法第三百十條第二項誹謗罪之成立，以行為人主
      觀上具有毀損他人名譽之故意為必要，而行為人是否具有主觀誹謗之故意，須
      依行為當時之具體情況客觀判斷之，且立法者於一般阻卻違法事由外，另於刑
      法第三百十一條明列特別阻卻違法事由，只要行為人之行為客觀上符合該條所
      定之要件，其行為即屬不罰，藉以解決實務上就主觀故意判斷上之困難，及保
      障言論自由精神，故任何客觀上造成毀損他人名譽結果之行為，除有上開法條
      所定之特別阻卻違法事由應予免責外，縱無符合特別阻卻違法事由之情形，仍
      須基於該條保護言論自由之立法精神，確定行為人主觀上是否具有毀損名譽之
      惡意，資為判斷之依據，倘無積極之證據足資證明行為人有毀損名譽之惡意，
      即應推定行為人無惡意毀損他人名譽之犯意。
（二）被告丙○○並不否認其未經詳查即散布文字，指摘足以毀損自訴人名譽之事實
      ，惟辯稱：伊並非惡意中傷，伊係基於省府委員之職責，善意對可受公評之事
      發表言論，這是誤會等語。是則本件之爭執要點即為：被告是否有誹謗自訴人
      之故意，本院自應加以審酌。
（三）本件自訴人認被告涉有前開犯行，係以丙○○服務處記者會新聞稿為其論據，
      經查：自訴人提出之前開新聞稿上記載：「，金酒是金門縣的經濟命脈，金酒
      的產銷營運的成敗，關係著金門的社會福利，以及未來的發展。但是也因為金
      酒每年有數十億元的營收，利潤豐碩，而引起一些不法之徒的仿造牟利。在數
      年前，市面上就出現有關仿冒金酒的成品個案，雖然不肖商人曾經被檢調單位
      查扣，但是移送法辦的卻是寥寥無幾，加上金酒公司決策高層態度曖昧，為了
      避免仿冒品影響金酒的信譽及營運，就算是知道市面上仿造金酒猖獗，也都忍
      氣吞聲低調處理。前不久，因為金門傳說有官員及民意代表引用金酒的退休員
      工到廈門去開設金廈露酒廠製造與金酒公司相同類似的金門高粱酒，引起金門
      鄉親的關切，同時也對金酒的前途產生悲觀的看法。事實上在福建廈門，仿造
      的金酒已經上市多年，而且這些酒在台灣的超市可以輕易的購得，其容量、包
      裝、售價與金酒相同的產品相差無幾，但是酒質卻相差很多，很容易使不明就
      裡的台灣消費者誤以為金酒公司所出產的金門高粱酒已經不再香醇可口，如此
      嚴重的影響到金酒公司的商譽及營運。更可議的是製造這一些仿冒酒的公司，
      竟然是前不久因涉及金酒公司３８度酒弊案被檢調單位偵查收押的金酒公司代
      理商乙○○○，與金酒公司長期合作的代理商乙○○○製造仿冒金酒在市面上
      銷售，這種妨害金酒營運，破壞金酒商譽的行為，竟然不曾見金酒公司發表聲
      明積極追究或提出告訴，這其中的內幕真是耐人尋味。面對仿冒金酒在市面上
      的猖獗，我們今天很沈重的請求金酒公司應該澈底深入了解，這其中有無３８
      度酒的產銷弊端？是否應該立即採取因應措施？因為金酒公司是金門縣的一隻
      金雞母，她的營運成敗關係金門的未來，我們呼籲全民一起來拒買仿冒金酒，
      共同來保住金門縣所有鄉親的利益」等語。審其內容，固有指稱自訴人製造仿
      冒酒等文字，然該新聞稿之標題為「全民拒買仿冒金酒記者會」，且全文重點
      在於指摘金酒公司未對仿冒酒在市面上銷售之行為積極追究，並呼籲全民拒買
      仿冒金酒，並非針對自訴人而為，此觀自訴人提出之中國時報及自由時報剪報
      資料亦有當時金酒公司董事長李成義之澄清報導，可資證明。是尚難僅憑前開
      文字之記載，遽認被告主觀上有誹謗自訴人之故意，已堪認定。
（四）又被告所提出之酒瓶，係以雙鳳為標誌，下面有標為監製亞洲酒業有限公司之
      貼紙等情，業據本院勘驗屬實（見本院九十三年七月二十八日審判筆錄），是
      被告提出為仿冒酒之酒品係亞洲酒業有限公司所監製，並非如被告指摘係自訴
      人乙○○○股份有限公司所製造之仿冒金酒等情，應堪認定。惟「亞洲酒業」
      與「乙○○○」只差一字，雙鳳標誌與金酒公司之雙龍標誌驟看相近，客觀上
      確實容易令一般無經驗之消費者混淆，足認被告所辯伊並非惡意中傷，這是誤
      會等語，尚非無稽。雖被告未經詳查乙○○○和亞洲酒業兩家公司之區別，即
      召開記者會對自訴人散布具有負面評價性之文字，僅能認被告就此行為有輕率
      疏忽之態度，尚難認係基於誹謗之故意為之，亦堪認定。
五、綜上諸情，自訴人所舉之證據，均尚不足以證明被告主觀上有誹謗之故意，核與
    刑法第三百十條第二項之加重誹謗罪之構成要件尚有未合。此外，復查無其他積
    極證據足資證明被告有何如自訴人所指訴之犯行，揆諸首揭說明，不能證明被告
    犯罪，自應諭知被告為無罪之判決，以免冤抑。
據上論斷，應依刑事訴訟法第三百四十三條、第三百零一條第一項，判決如主文。
中      華      民      國    九十三    年      八      月    十一      日
                                  福建金門地方法院刑事庭
                                      審判長法  官  陳中和
                                            法  官  魏玉英
                                            法  官  林鈺琅
右正本證明與原本無異。
如不服本判決，得於判決書送達之翌日起十日內，向本院提出上訴狀（須附繕本），
上訴於福建高等法院金門分院。
　　　　　　　　　　　　　　　　　　　書記官  董培祥
中　　　華　　　民　　　國　　九十三　  年　  　八　    月　　十一      日
